---
title: "Rapport d’analyse : Modélisation de l’accès au crédit et à l’épargne"
author: "Mouhamet Seck"
date: "2025-05-30"
output: 
  pdf_document:
    latex_engine: xelatex
---

 
```{r setup, include=FALSE}
knitr::opts_chunk$set(echo = FALSE, warning = FALSE, message = FALSE)
library(dplyr)
library(ggplot2)
library(broom)
library(knitr)
library(gridExtra)
library(stringr)
```

# 1. Introduction

L’objectif de cette analyse est de modéliser les déterminants de l’accès au crédit et à l’épargne au sein des ménages à partir des données de l’enquête EHCVM. L’analyse repose sur deux régressions logistiques binaires, l’une expliquant la probabilité d’accès au crédit, l’autre à l’épargne, en fonction de caractéristiques sociodémographiques, économiques et géographiques.

Les variables qualitatives ont été recodées ou regroupées en amont dans le fichier de traitement, afin de faciliter l’interprétation des résultats et garantir la robustesse des modèles.

```{r import-data, message=FALSE, warning=FALSE}
data_model <- read.csv("data_model.csv", stringsAsFactors = TRUE)
```

# 2. Données utilisées

Le jeu de données utilisé, data_model, contient les observations individuelles issues de la fusion des modules sociodémographiques, emploi, éducation, épargne et crédit.

Les variables explicatives incluses dans les modèles sont les suivantes :

### Tranche d'âge

### Sexe

### Niveau d’étude

### Statut matrimonial

### Accès au téléphone

### Religion

### Milieu de résidence

### Région

### Revenu hors emploi

### Avoir reçu un transfert

Les variables à expliquer sont binaires :

### a_credit : accès au crédit (1 = Oui, 0 = Non)

Un individu est considéré comme ayant un accès au crédit (acces_credit = 1) s'il remplit au moins une des conditions suivantes :

-   A fait une demande de crédit dans un institut financier au cours des 12 derniers mois (s06q03 == 1)

-   A obtenu un crédit dans les 12 derniers mois (s06q05 == 1)

-   A fait une demande de crédit dans une association d'entraide ou une tontine (s06q08 == 1)

-   A bénéficié d'un crédit dans le passé qui n'est pas encore totalement remboursé (s06q09 == 1)

```{r}
library(scales)
library(gridExtra)
library(grid)

vars_cat <- c("sexe", "tranche_age", "Milieu", "Region")

# Génération des graphiques
plots_credit <- lapply(vars_cat, function(var) {
  data_model %>%
    group_by(.data[[var]]) %>%
    summarise(taux_credit = mean(a_credit, na.rm = TRUE)) %>%
    ggplot(aes(x = .data[[var]], y = taux_credit)) +
    geom_col(fill = "#0072B2") +
    scale_y_continuous(labels = percent_format(accuracy = 1)) +
    labs(x = var, y = "Taux d'accès au crédit") +
    theme_minimal() +
    theme(axis.text.x = element_text(angle = 45, hjust = 1))
})

# Affichage avec titre encadré
grid.arrange(
  grobs = plots_credit,
  ncol = 2,
  top = textGrob("Taux d'accès au crédit selon différentes caractéristiques", gp = gpar(fontsize = 16, fontface = "bold"))
)

```

-   Le taux d'accès au crédit est légèrement supérieur chez les femmes par rapport aux hommes.

-   Il croît avec l'âge, culmine dans la tranche 45-54 ans, puis baisse chez les plus âgés.

-   Il n'y a pas de différence significative entre les milieux rural et urbain.

-   Kolda affiche le taux régional le plus élevé, alors que Ziguinchor présente le taux le plus bas.

### a_epargne : accès à l’épargne (1 = Oui, 0 = Non)

Un individu est considéré comme ayant un accès à l'épargne (acces_epargne = 1) s'il remplit au moins une des conditions suivantes :

-   Possède un compte dans une banque classique (s06q01\_\_1 == 1)

-   Possède un compte dans une poste (s06q01\_\_2 == 1)

-   Possède un compte dans une caisse rurale d'épargne ou IMF (s06q01\_\_3 == 1)

-   Possède un compte dans un Mobile Banking (s06q01\_\_4 == 1)

-   Possède une carte prépayée (s06q01\_\_5 == 1)

-   A déclaré avoir de l'épargne dans ces comptes (s06q02 == 1)


```{r}
library(scales)
library(gridExtra)
library(grid)

vars_cat <- c("sexe", "tranche_age", "Milieu", "Region")

# Génération des graphiques pour l'épargne
plots_epargne <- lapply(vars_cat, function(var) {
  data_model %>%
    group_by(.data[[var]]) %>%
    summarise(taux_epargne = mean(a_epargne, na.rm = TRUE)) %>%
    ggplot(aes(x = .data[[var]], y = taux_epargne)) +
    geom_col(fill = "#0072B2") +
    scale_y_continuous(labels = percent_format(accuracy = 1)) +
    labs(x = var, y = "Taux d'accès à l'épargne") +
    theme_minimal() +
    theme(axis.text.x = element_text(angle = 45, hjust = 1))
})

# Affichage avec un titre principal
grid.arrange(
  grobs = plots_epargne,
  ncol = 2,
  top = textGrob("Taux d'accès à l'épargne selon différentes caractéristiques",
                 gp = gpar(fontsize = 16, fontface = "bold"))
)

```

-   Le taux d'accès à l'épargne est plus élevé chez les hommes que chez les femmes.

-   Il augmente avec l'âge, atteint un maximum dans la tranche 35-44 ans, puis diminue progressivement chez les plus âgés.

-   Les populations urbaines ont un taux d'accès à l'épargne nettement supérieur à celles des zones rurales.

-   Dakar et Ziguinchor présentent les taux régionaux les plus élevés, tandis que Kaffrine, Matam et Sédhiou sont en bas du classement.

# 3. Modélisation de l’accès au crédit

```{r}
modele_credit <- glm(
  a_credit ~ tranche_age + sexe + niveau_etude_cat + statut_matrimonial +
    telephone + religion_cat + Milieu + Region +
    a_recu_transfert + a_revenu_hors_emploi,
  data = data_model,
  family = binomial(link = "logit")
)

resume_credit <- tidy(modele_credit, conf.int = TRUE, exponentiate = FALSE)
kable(resume_credit, digits = 3, caption = "Résumé du modèle logistique - Accès au crédit")

```

```{r}
tidy(modele_credit, conf.int = TRUE) %>%
  filter(p.value < 0.05 & !str_detect(term, "Intercept")) %>%
  ggplot(aes(x = estimate, y = reorder(term, estimate))) +
  geom_point(color = "blue") +
  geom_errorbarh(aes(xmin = conf.low, xmax = conf.high), height = 0.2, color = "blue") +
  geom_vline(xintercept = 0, linetype = "dashed") +
  labs(title = "Effets significatifs sur l'accès au crédit",
       x = "Coefficient", y = "") +
  theme_minimal()
```

## 3.1. Odds ratios et intervalles de confiance

```{r}
or_credit <- exp(cbind(OR = coef(modele_credit), confint(modele_credit)))
kable(or_credit, digits = 3, caption = "Odds ratios du modèle d'accès au crédit")
```

L’analyse logistique binaire met en évidence plusieurs facteurs significativement associés à l’accès au crédit.

### Effets positifs (p \< 0,05) :

-   Âge : Les tranches 25–64 ans présentent des coefficients fortement positifs, avec des odds ratios allant de 3,25 à 5,76 par rapport aux 15–24 ans.

-   Niveau d’étude : Un niveau secondaire double la probabilité d’accès au crédit (OR = 1,93), tandis que l’enseignement supérieur la multiplie par presque 4 (OR = 3,94).

-   Téléphone : Avoir un téléphone augmente significativement la probabilité d’accès au crédit (OR = 1,50).

-   Marié(e) : Les personnes mariées ont plus de chances d’accéder au crédit que les divorcés/veufs/autres (OR = 1,31).

-   Revenu hors emploi : Cet indicateur économique est fortement associé à un meilleur accès (OR = 1,91).

-   Certaines régions (Fatick, Kolda, Kaffrine) présentent des effets positifs notables.

### Effets négatifs significatifs :

-   Sexe masculin : Être un homme est associé à une probabilité plus faible d’accès au crédit (OR = 0,67), résultat contre-intuitif qui mérite une investigation complémentaire.

-   Statut célibataire : Ce groupe présente une probabilité nettement réduite (OR = 0,33).

-   Plusieurs régions (Saint-Louis, Louga, Ziguinchor, etc.) affichent des effets négatifs significatifs, ce qui reflète de fortes disparités territoriales.

-   Milieu urbain : L’effet est faiblement négatif (OR = 0,91) et à la limite de la significativité (p ≈ 0,06).

# 4. Modélisation de l’accès à l’épargne

```{r}
modele_epargne <- glm(
  a_epargne ~ tranche_age + sexe + niveau_etude_cat + statut_matrimonial +
    telephone + religion_cat + Milieu + Region +
    a_recu_transfert + a_revenu_hors_emploi,
  data = data_model,
  family = binomial(link = "logit")
)

resume_epargne <- tidy(modele_epargne, conf.int = TRUE, exponentiate = FALSE)
kable(resume_epargne, digits = 3, caption = "Résumé du modèle logistique - Accès à l’épargne")
```

```{r}
tidy(modele_epargne, conf.int = TRUE) %>%
  filter(p.value < 0.05 & !str_detect(term, "Intercept")) %>%
  ggplot(aes(x = estimate, y = reorder(term, estimate))) +
  geom_point(color = "blue") +
  geom_errorbarh(aes(xmin = conf.low, xmax = conf.high), height = 0.2, color = "blue") +
  geom_vline(xintercept = 0, linetype = "dashed") +
  labs(title = "Effets significatifs sur l'accès à l'épargne",
       x = "Coefficient", y = "") +
  theme_minimal()
```

## 4.1. Odds ratios et intervalles de confiance

```{r}
or_epargne <- exp(cbind(OR = coef(modele_epargne), confint(modele_epargne)))
kable(or_epargne, digits = 3, caption = "Odds ratios du modèle d'accès à l’épargne")
```

Les résultats sont globalement cohérents avec ceux obtenus pour le crédit, mais l’intensité des effets est plus marquée.

### Effets positifs significatifs :

-   Âge : L’effet est croissant et significatif jusqu’à 64 ans. Les 35–44 ans ont près de 4 fois plus de chances d’épargner que les 15–24 ans.

-   Sexe masculin : Contrairement au crédit, l’effet est ici positif et significatif (OR = 1,95).

-   Niveau d’éducation : L’effet de l’enseignement supérieur est particulièrement fort (OR = 8,15), soulignant une corrélation très étroite entre capital humain et capacité d’épargne.

-   Téléphone : Le facteur le plus influent du modèle – posséder un téléphone multiplie par plus de 4 la probabilité d’épargner.

-   Milieu urbain : L’effet est significatif (OR = 1,93), indiquant de meilleures opportunités d’épargne en ville.

-   Revenus hors emploi et transferts reçus : Les deux augmentent de manière significative la probabilité d’épargne.

-   Région de Ziguinchor : Contrairement à d’autres, cette région présente un effet positif significatif.

-   Effets négatifs significatifs :

-   Statut célibataire : Probabilité réduite d’épargner (OR = 0,69).

-   Régions : Les effets régionaux sont très marqués, notamment dans les zones de Matam (OR = 0,29), Saint-Louis (0,37), Kolda (0,42), Sédhiou, Thiès et Fatick.

# 5. Conclusion

Les modèles révèlent une inégalité d’accès structurelle selon l’âge, le sexe et l’éducation. Le capital humain, mesuré par le niveau d’études, est un levier central d’inclusion financière. Les effets régionaux mettent en lumière de fortes disparités géographiques, souvent au détriment des zones rurales ou enclavées. L’accès au téléphone confirme son rôle déterminant, suggérant que la digitalisation des services financiers constitue une opportunité majeure pour l’inclusion.

Ces résultats justifient la mise en œuvre de politiques ciblées, notamment en direction :

-   des jeunes,

<!-- -->

-   des personnes faiblement instruites,

-   des zones rurales,

-   et des femmes pour certains services.

Des programmes d’alphabétisation financière, la promotion de l’épargne mobile, et le renforcement des dispositifs de crédit rural pourraient permettre de combler ces écarts structurels.

Enfin, à partir des coefficients estimés, on peut identifier deux profils types :

-   Le **profil type d’un individu ayant accès au crédit** est une personne âgée de 35 à 54 ans, de sexe féminin, instruite au moins jusqu’au secondaire, mariée, disposant d’un revenu hors emploi, ayant un téléphone, et résidant dans une région comme Kolda ou Fatick.

-   Le **profil type d’un individu ayant accès à l’épargne** est un homme de 35 à 54 ans, avec un niveau d’instruction supérieur, résidant en milieu urbain, possédant un téléphone mobile, et bénéficiant de revenus hors emploi et/ou de transferts.

Ces profils synthétisent les combinaisons de caractéristiques maximisant la probabilité d’inclusion financière selon les deux dimensions étudiées.
