---
title: "Beamer Presentation – Consommation alimentaire par zone"
author: "RIRADJIM NGARMOUNDOU Trésor"
institute: "École Nationale de la Statistique et de l'Analyse Économique de Dakar"
date: "`r format(Sys.Date(), '%d %B %Y')`"
output:
  beamer_presentation:
    theme: "Madrid"
    colortheme: "dolphin"
    toc: true
    number_sections: true
header-includes:
  - |
    \setbeamercolor{structure}{fg=green!60!black}
  - |
    \setbeamercolor{palette primary}{use=structure,fg=white,bg=green!60!black}
  - |
    \setbeamercolor{frametitle}{bg=green!60!black,fg=white}
  - |
    \setbeamercolor{title}{bg=white,fg=green!60!black}
---


```{r setup, include=FALSE}
knitr::opts_chunk$set(echo=TRUE, warning=FALSE, message=FALSE)
library(haven)
library(dplyr)
library(ggplot2)
library(car)
library(rstatix)
```

```{r data-preparation}
# Chargement des données depuis le fichier ZIP
zip_path <- "/Users/HP/Downloads/SEN2018_menage.zip"
out_dir <- "/Users/HP/Downloads/SEN2018_menage"
if (!dir.exists(out_dir) && file.exists(zip_path)) unzip(zip_path, exdir = out_dir)
dta_files <- list.files(out_dir, pattern = "\\.dta$", full.names = TRUE, recursive = TRUE)
data_list <- setNames(lapply(dta_files, haven::read_dta), basename(dta_files))

# Extraction des variables nécessaires
roster <- data_list[["s01_me_SEN2018.dta"]] %>% mutate(id = paste(grappe, menage, sep = "_"))
cons_food <- data_list[["s08b1_me_SEN2018.dta"]] %>% mutate(id = paste(grappe, menage, sep = "_"))
food_vars <- grep("^s08b02", names(cons_food), value = TRUE)
food_totals <- cons_food %>%
  select(id, all_of(food_vars)) %>%
  mutate(food_total = rowSums(across(all_of(food_vars)), na.rm = TRUE)) %>%
  select(id, food_total) %>%
  filter(food_total > 0) %>%
  distinct(id, .keep_all = TRUE)

zone_df <- data_list[["s00_me_SEN2018.dta"]] %>%
  mutate(id = paste(grappe, menage, sep = "_")) %>%
  select(id, s00q04) %>%
  rename(zone_code = s00q04) %>%
  mutate(zone = ifelse(zone_code == 1, "Urbaine", "Rurale")) %>%
  select(id, zone)

# Regroupement ménage + consommation + zone
indiv_df <- roster %>%
  group_by(id) %>% summarise(n_indiv = n(), .groups = "drop")

df_indiv <- indiv_df %>%
  inner_join(food_totals, by = "id") %>%
  inner_join(zone_df, by = "id") %>%
  mutate(food_per_indiv = food_total / n_indiv)
```

## Contexte

* Étude de la consommation alimentaire individuelle
* Variables : zone (urbaine vs rurale), taille du ménage
* Objectif : détecter des différences et effets significatifs

## Statistiques descriptives

```{r descriptives}
desc_zone <- df_indiv %>%
  group_by(zone) %>%
  summarise(
    n = n(),
    moyenne = mean(food_per_indiv),
    ecart_type = sd(food_per_indiv)
  )
knitr::kable(desc_zone, caption = "Statistiques par zone")
```

## Histogramme de distribution

```{r histogramme}
hist(df_indiv$food_per_indiv, breaks = 30, col = "lightgreen",
     main = "Distribution consommation individuelle",
     xlab = "Consommation par individu")
```

## Boxplot par zone

```{r boxplot}
ggplot(df_indiv, aes(x = zone, y = food_per_indiv, fill = zone)) +
  geom_boxplot() +
  scale_fill_manual(values = c("Urbaine" = "darkgreen", "Rurale" = "lightblue")) +
  labs(title = "Boxplot consommation par zone", x = "Zone", y = "Conso indiv")
```

## Taille ménage vs consommation

```{r correlation-plot}
ggplot(df_indiv, aes(x = n_indiv, y = food_per_indiv)) +
  geom_point(alpha = 0.4) +
  geom_smooth(method = "lm", se = FALSE) +
  labs(title = "Consommation selon la taille du ménage",
       x = "Nombre d'individus", y = "Conso par individu")
```

## Corrélation Spearman

```{r correlation}
cor.test(df_indiv$n_indiv, df_indiv$food_per_indiv, method = "spearman")
```

## Tests de normalité (Shapiro-Wilk)

```{r normality}
shapiro.test(df_indiv$food_per_indiv[df_indiv$zone == "Urbaine"])
shapiro.test(df_indiv$food_per_indiv[df_indiv$zone == "Rurale"])
```

## Homogénéité des variances (Levene)

```{r levene}
leveneTest(food_per_indiv ~ zone, data = df_indiv)
```

## Test de Wilcoxon

```{r wilcoxon}
wilcox.test(food_per_indiv ~ zone, data = df_indiv)
```

## Taille d'effet (Cohen’s d)

```{r cohen}
cohens_d(df_indiv, food_per_indiv ~ zone)
```

## Régression multivariée

```{r regression}
model <- lm(log(food_per_indiv + 1) ~ zone + n_indiv, data = df_indiv)
summary(model)
```

## Conclusion

 La taille du ménage influence **négativement** la consommation individuelle
 La zone **urbaine** montre une consommation plus élevée
 Le modèle multivarié est significatif (**R² > 60%**)
 Tests non paramétriques utilisés (données non normales)
