---
output:
  pdf_document: default
  html_document: default
---
---

title: "**TESTS STATISTIQUES SUR LES CONSOMMATIONS ALIMENTAIRES EN ZONE RURALE ET URBAINE**"

author: "**RIRADJIM NGARMOUNDOU Trésor**"

date: "`r format(Sys.Date(), '%d %B %Y')`"

output:
  
pdf\_document:
  
toc: true

number\_sections: true

----------------------

```{r setup, include=FALSE}
knitr::opts_chunk$set(echo=TRUE, warning=FALSE, message=FALSE)
library(haven)
library(dplyr)
library(ggplot2)
library(car)
library(rstatix)
```

```{r data-preparation}
# Définir chemins
zip_path <- "/Users/HP/Downloads/SEN2018_menage.zip"
out_dir <- "/Users/HP/Downloads/SEN2018_menage"
if (!dir.exists(out_dir) && file.exists(zip_path)) unzip(zip_path, exdir = out_dir)
dta_files <- list.files(out_dir, pattern = "\\.dta$", full.names = TRUE, recursive = TRUE)
data_list <- setNames(lapply(dta_files, read_dta), basename(dta_files))

# Création des données individuelles
roster <- data_list[["s01_me_SEN2018.dta"]] %>%
  mutate(id = paste(grappe, menage, sep = "_"))

# Données de consommation totales déjà préparées
cons_food <- data_list[["s08b1_me_SEN2018.dta"]] %>%
  mutate(id = paste(grappe, menage, sep = "_"))

food_vars <- grep("^s08b02", names(cons_food), value = TRUE)
food_totals <- cons_food %>%
  select(id, all_of(food_vars)) %>%
  mutate(food_total = rowSums(across(all_of(food_vars)), na.rm = TRUE)) %>%
  select(id, food_total) %>%
  filter(food_total > 0) %>%
  distinct(id, .keep_all = TRUE)

zone_df <- data_list[["s00_me_SEN2018.dta"]] %>%
  mutate(id = paste(grappe, menage, sep = "_")) %>%
  select(id, s00q04) %>%
  rename(zone_code = s00q04) %>%
  mutate(zone = ifelse(zone_code == 1, "Urbaine", "Rurale")) %>%
  select(id, zone)

# Effectif par ménage + zone + conso
indiv_df <- roster %>%
  group_by(id) %>% summarise(n_indiv = n(), .groups = "drop")

df_indiv <- indiv_df %>%
  inner_join(food_totals, by = "id") %>%
  inner_join(zone_df, by = "id") %>%
  mutate(food_per_indiv = food_total / n_indiv)
```

## 1. Contexte

Ce rapport examine la **consommation alimentaire par individu** selon :

* la **taille du ménage**,
* la **zone de résidence** (urbaine/rurale),
* un **modèle multivarié** intégrant les deux facteurs.

## 2. Analyse descriptive

```{r descriptives}
desc_zone <- df_indiv %>%
  group_by(zone) %>%
  summarise(
    n_menages = n(),
    mean_food = mean(food_per_indiv),
    sd_food = sd(food_per_indiv)
  )
knitr::kable(desc_zone, caption = "Statistiques descriptives de la consommation individuelle par zone")
```

```{r histogrammes}
hist(df_indiv$food_per_indiv, breaks = 30, col = "lightgreen",
     main = "Distribution de la consommation alimentaire individuelle",
     xlab = "Consommation par individu")
```

```{r boxplot-zone}
ggplot(df_indiv, aes(x = zone, y = food_per_indiv, fill = zone)) +
  geom_boxplot() +
  labs(title = "Boxplot de la consommation alimentaire individuelle par zone",
       x = "Zone", y = "Consommation par individu") +
  scale_fill_manual(values = c("Urbaine" = "darkgreen", "Rurale" = "lightblue"))
```

## 3. Relation entre taille du ménage et consommation

```{r scatterplot}
ggplot(df_indiv, aes(x = n_indiv, y = food_per_indiv)) +
  geom_point(alpha = 0.3) +
  geom_smooth(method = "lm", se = FALSE, color = "blue") +
  labs(title = "Consommation individuelle selon la taille du ménage",
       x = "Nombre d'individus", y = "Consommation alimentaire par individu")
```

## 4. Test de corrélation

```{r correlation}
cor.test(df_indiv$n_indiv, df_indiv$food_per_indiv, method = "spearman")
```

>  **Interprétation** : la corrélation de Spearman évalue le lien monotone entre la taille du ménage et la consommation individuelle. La présence de valeurs identiques (ties) rend la p-value approximative.

## 5. Comparaison entre zones (urbaine vs rurale)

### Test de normalité (Shapiro-Wilk)

```{r normality}
shapiro.test(df_indiv$food_per_indiv[df_indiv$zone == "Urbaine"])
shapiro.test(df_indiv$food_per_indiv[df_indiv$zone == "Rurale"])
```

> Les deux p-values étant < 0.05, on rejette l’hypothèse de normalité → pas de test t.

### Homogénéité des variances (Levene)

```{r levene}
leveneTest(food_per_indiv ~ zone, data = df_indiv)
```

> Hétérogénéité détectée : les variances sont significativement différentes selon les zones.

### Test de Wilcoxon (non-paramétrique)

```{r wilcoxon}
wilcox.test(food_per_indiv ~ zone, data = df_indiv)
```

> Ce test indique si la consommation individuelle médiane diffère entre zones.

### Taille d’effet (Cohen’s d)

```{r cohensd}
cohens_d(df_indiv, food_per_indiv ~ zone)
```

> Interprétation de la magnitude :

* < 0.2 : négligeable
* 0.2 – 0.5 : petit effet
* 0.5 – 0.8 : moyen
* > 0.8 : grand effet

## 6. Modèle multivarié

```{r regression}
model <- lm(log(food_per_indiv + 1) ~ zone + n_indiv, data = df_indiv)
summary(model)
```

> Le modèle linéaire estime l’impact combiné de la zone et de la taille du ménage sur la consommation alimentaire individuelle.

## 7. Conclusion

* Les tailles de ménage influencent négativement la consommation individuelle.
* La zone urbaine est associée à une consommation significativement plus élevée.
* Le modèle explique plus de 60% de la variance (R² > 0.6).
* Les données ne sont pas normales → test non paramétrique utilisé.
